【裁判字號】    98,上訴,408
【裁判日期】    980608
【裁判案由】    違反毒品危害防制條例
【裁判全文】
臺灣高等法院高雄分院刑事判決         98年度上訴字第408號
上  訴  人  臺灣高雄地方法院檢察署檢察官
被      告  甲○○
選任辯護人  洪文佐律師（財團法人法律扶助基金會）
上列上訴人因被告違反毒品危害防制條例案件，不服臺灣高雄地
方法院97年度訴字第1080號中華民國98年1 月8 日第一審判決（
起訴案號：臺灣高雄地方法院檢察署97年度偵字第13729 號、97
年度毒偵字第4609號），提起上訴，本院判決如下：
    主  文
原判決關於販賣第一級毒品部分撤銷。
甲○○持有第一級毒品，累犯，處有期徒刑玖月。
    事  實
一、甲○○曾於民國95年間因竊盜及施用毒品案件，經臺灣高雄
    地方法院分別判處有期徒刑5 月及1 年確定，嗣經減刑並定
    應執行刑為有期徒刑8 月，已於96年11月5 日縮刑期滿執行
    完畢，不知悔改，於97年5 月9 日11時55分起，多次接獲乙
    ○○電話聯絡，明知乙○○有施用第一級毒品海洛因之惡習
    並已成癮，因苦無購買管道，遂請託甲○○可否代為購買，
    甲○○自己亦有意施用，竟同意代購並合買，乃持乙○○事
    先交付之新臺幣（下同）250 元（連同自己出資之250 元）
    ，在高雄縣旗山鎮某不詳處所，向不詳之人以500 元購買海
    洛因1 小包後而持有之，並依受託代買而持有之意思，於同
    日13時55分許，至高雄縣旗山鎮○○街50巷14號乙○○住處
    附近即同街52號旁之興南宮交付給乙○○，兩人尚未討論如
    何分配，旋遭接獲線報而先在現場埋伏之員警鍾明翰、林芳
    全及劉弘彰當場查獲，並扣得甲○○所交付而由乙○○所持
    有之海洛因1 小包（驗前淨重0.043 公克，驗後淨重0.035
    公克）。
二、案經高雄縣政府警察局旗山分局報請臺灣高雄地方法院檢察
    署檢察官偵查起訴。
    理  由
壹、證據能力部分：
一、被告以外之人於偵查中向檢察官所為之陳述，除顯有不可信
    之情況者外，得為證據；刑事訴訟法第159 之1 第2 項定有
    明文。現階段刑事訴訟法規定檢察官代表國家偵查犯罪、實
    施公訴，依法其有訊問被告、證人及鑑定人之權，證人、鑑
    定人且須具結，實務運作時，檢察官偵查中向被告以外之人
    所取得之陳述，原則上均能遵守法律規定，不致違法取供，
    其可信度極高。本件乙○○、鍾明翰、林芳全、劉弘彰於偵
    查中，以證人身分向檢察官具結所為之陳述，被告甲○○（
    下稱被告）及辯護人未曾提及檢察官在偵查時有不法取供之
    情形，亦無顯不可信之情況，其等在偵查中之證言，具有證
    據能力。
二、法院或檢察官得囑託醫院、學校或其他相當之機關、團體為
    鑑定，或審查他人之鑑定，並準用第203 條至第206 條之1
    之規定；鑑定之經過及其結果，應命鑑定人以言詞或書面報
    告；刑事訴訟法第208 條第1 項前段、第206 條第1 項定有
    明文。經法院、檢察官囑託相當之機關為鑑定後，經鑑定人
    以書面報告其鑑定之結果者，即屬刑事訴訟法第159 條第1
    項所謂之「法律有規定者」，不受該條項規定「不得作為證
    據」之限制。又刑事訴訟法第208 條第1 項前段，對於法院
    或檢察官囑託相當之機關為鑑定之情形，僅規定：「準用第
    203 條至第206 條之1 之規定」，至於刑事訴訟法第202 條
    有關「鑑定人應於鑑定前具結」之規定，則不在準用之列。
    故於法院或檢察官囑託相當之機關為鑑定，而該受囑託機關
    以書面報告鑑定結果之情形，既非屬依法應具結者，則刑事
    訴訟法第158 條之3 有關：「證人、鑑定人依法應具結而未
    具結者，其證言或鑑定意見，不得作為證據」之規定，於此
    即無適用之餘地。本件當場查獲乙○○所持有之粉末1 包，
    經臺灣高雄地方法院檢察署囑託高雄巿立凱旋醫院，就是否
    確為海洛因予以鑑定，該院已出具檢驗鑑定書，且就鑑定之
    過程、依據及結論詳予記載，自得作為證據。
三、行動電話通聯紀錄，係由電信公司依執行業務時之電腦紀錄
    或檔存資料所提供，虛偽作成之可能性不高，且檢察官、被
    告及辯護人於本院審判程序對其證據能力均不爭執，以之作
    為證據應無不當，依刑事訴訟法第159 條之5 第1 項規定，
    自得作為證據。
貳、實體部分：
一、訊據被告雖坦承受託為乙○○代購海洛因並已交付，惟否認
    有販賣情事，辯稱：我自己也有施用海洛因，是合資一起購
    買，不是由我賣給乙○○等語。經查：
  (一)乙○○為警查獲扣案之白色粉末1 包，經送驗結果確含有海
    洛因成分（驗前淨重0.043 公克，驗後淨重0.035 公克），
    有高雄市立凱旋醫院濫用藥物成品檢驗鑑定書可稽（偵字第
    13729 號卷第71頁）。且乙○○被查獲後，因發現其有施用
    海洛因惡習，業經臺灣高雄地方院先後裁定送觀察、勒戒及
    強制戒治，有臺灣高等法院被告全國前案紀錄表可憑，堪認
    乙○○取得扣案海洛因之目的，係準備供自己施用無訛。
  (二)查獲本案之警員劉弘彰、林芳全及鍾明翰雖均證稱被告與乙
    ○○當時有交付海洛因及現金之外觀行為（偵字第13729 號
    卷第27、28頁），然關於向被告取得海洛因有無對價關係存
    在，乙○○於警詢及偵查中雖指稱係以500 元購買（偵字第
    13729 號之警卷第7 頁；偵查卷第28、29頁），但於偵查及
    原審則又翻異改稱：「是我和甲○○準備共同吸食，1 人出
    250 元，由甲○○向他人購買，我不清楚他向誰買；是我與
    他一起向別人合買，不是他賣給我；為警查獲時，我有交付
    現金給甲○○，是因為我們一人出250 元」（偵字第13729
    號卷第11至13頁）；「是我打電話叫甲○○過來，因我太太
    生病，不能出門，我跟他說我錢不夠，可不可以一起去拿，
    1 人出250 元，由他去買回來給我；不知道他是跟何人購買
    」（原審卷(二)第74頁），前後指證內容並非一致。對此歧異
    原因，乙○○或稱「是警員恐嚇並要求我指證向甲○○購買
    」（偵字第13729 號卷第12頁；原審卷第76頁）；或稱「是
    甲○○要求配合，強調兩人係合資購買，以便他可以脫罪」
    （偵字第13729 號卷第29頁）；究竟何者較為可信，已有可
    疑。嗣經原審勘驗乙○○之警詢錄音並比對筆錄內容結果，
    乙○○並未明確指稱扣案海洛因係以500 元向被告購買，僅
    指證過去曾跟被告買過1 包、價款為500 元，現在所查獲的
    這包不是。至於筆錄雖載有扣案海洛因是乙○○以500 元向
    被告購買，然此係乙○○附合警察而稱「你如果說買的，就
    買的」，並非由乙○○主動供出，此參酌乙○○在此之前一
    再強調「現在這包不是」、「500 元一包是過去的事」、「
    現在這包是相抵銷的」、「我怎麼知道他身上的錢是從那裡
    來的」、「我沒有抽500 元給他，我的錢全部都還在」、「
    我沒有不講清楚，你如果說500 元，就500 元」（原審卷(二)
    第120 至127 頁），堪認乙○○在警詢指證被告販賣海洛因
    ，並非如同筆錄所載，實際上乃反覆不定，甚至否認警方所
    詢關於販賣之細節問題。且被告自警詢均始終否認在其身上
    所查獲之1,000 元係由乙○○所交付，並稱乙○○所交付之
    250 元業已連同自己所出資之250 元一起向他人購買海洛因
    （偵字第13729 號之警卷第4 頁；偵查卷第8 、9 、68頁；
    原審聲羈卷第6 頁），核與勘驗乙○○之警詢錄音結果，乙
    ○○亦否認有當場交付任何現款給被告，兩人所述亦屬一致
    ，自無法由扣案之1,000 元，逕而推論乙○○曾經當場交付
    現款給被告，或認兩人所辯各自出資250 元為不合理，是警
    方所指之交易外觀，既有以上疑義存在，本院依「罪證有疑
    、利歸被告」原則，應從有利而認定乙○○係與被告合資購
    買海洛因，不能僅以警員指證有交付海洛因及現金外觀行為
    ，即推論兩人間所為者必屬販賣。
  (三)經調閱被告所使用0000000000號行動電話之通聯紀錄核對結
    果，乙○○曾以0000000000號行動電話於97年5 月4 日、5
    日、7 日各撥打3 通，查獲當天即5 月9 日亦撥打4 通（時
    間分別為11時55分、13時7 分、13時29分及13時50分；基地
    台位置各在高雄縣美濃鎮○○路、屏東縣里港鄉○○段、屏
    東縣鹽埔鄉○○段、高雄縣旗山鎮○○○路；偵字第13729
    號卷第37至56頁），然此僅能證明兩人間互有聯絡及被告當
    天係在各基地台間移動而已，警方並無經由監聽而取得兩人
    於上述期間所為通聯之實際對話內容，自無從憑此推論乙○
    ○多次聯絡之目的係要向被告購買海洛因。乙○○因自己並
    無購買海洛因之管道，纔會多次聯絡而委託被告幫忙另向他
    人購買，且兩人間復有合資情事，則依乙○○所知情形，應
    僅認識被告可以幫忙取得海洛因，根本沒有向被告本人直接
    購買海洛因之意思，亦非已經具體認識被告係為販毒集團成
    員，而有向其所屬販毒集團購買毒品之意思。被告允其請託
    而代為購買海洛因，固有幫助施用及在交付以前加以持有之
    意思，但能否依其形式上有經手海洛因及價金之交付，即論
    以販賣罪責，則有疑問。被告受乙○○委託後，依其所稱係
    在高雄縣旗山鎮向不詳之人購買海洛因（偵字第13729 號第
    8 頁），並應乙○○之要求，再至乙○○住處（高雄縣旗山
    鎮○○街50巷14號）附近（同街52號旁之興南宮）交付，經
    與各通聯時間及基地台之相關位置比對，其移動時間及路線
    並無不合，且被告本人亦有施用海洛因之惡習，復有同時出
    資合買情形，則被告向不詳之人表明需求數量及欲購價額時
    ，顯係基於買受人地位而為要約，不詳之人對被告所詢事項
    為肯定答覆，則係基於出賣人地位而為承諾，被告顯無基於
    出賣人之代理人地位，同意為不詳之人販賣海洛因予之意思
    。且亦無積極證據足資證明被告於此過程中另有減少份量或
    賺取差價情事，自無法認定被告另有藉此圖得利益之事實。
  (四)綜上各項，公訴人所舉以上各項證據，與所指出之證明方法
    ，既有合理性之懷疑存在，未得使本院確信被告有販賣海洛
    因之犯罪，本件被告應屬單純受託而為代為購買海洛因，並
    非由被告本人自己販賣，或在過程中賺取價差牟利。亦非由
    被告以出賣人代理人地位為不詳之人販賣，且非由被告與不
    詳之人共同販賣，所辯應屬可信。
二、按海洛因係毒品危害防制條例第2 條第2 項第1 款規定之第
    一級毒品，不得非法持有。被告與乙○○合資購買海洛因，
    其中部分係受託代為購買後再轉交，尚難認有移轉所有權之
    意思，且其取交過程係零星夾帶而持送，並無運輸之意圖，
    故其情節亦與轉讓及運輸之要件不合。被告明知乙○○欲施
    用海洛因，竟代為購買而幫助其實行，藉此使進施用海洛因
    犯行之遂行，應屬幫助他人犯罪之從犯，雖乙○○取得海洛
    因後，尚未施用即被查獲，但被告向不詳之人購買後，於將
    合買部分交付乙○○以前，仍有持有海洛因之行為，核其所
    為係犯毒品危害防制條例第11條第1 項之持有第一級毒品罪
    。公訴意旨認被告交付合買之海洛因給乙○○，應成立販賣
    第一級毒品罪，尚有未洽，惟因起訴之基本事實同一，應變
    更檢察官所引應適用之法條。至於被告持有合買其中應歸自
    己部分，與持有合買其中應歸乙○○部分，兩者屬於犯罪行
    為單一之同一事實，雖未據檢察官起訴，本院仍應併予審理
    。查被告曾於95年間因竊盜及施用毒品案件，經臺灣高雄地
    方法院分別判處有期徒刑5 月及1 年確定，嗣經減刑並定應
    執行刑為有期徒刑8 月，已於96年11月5 日縮刑期滿執行完
    畢，有臺灣高等法院被告前案紀錄表可稽，其於有期徒刑執
    行完畢後5 年內，故意再犯本件有期徒刑以上之持有第一級
    毒品罪，應依刑法第47條第1 項之規定論以累犯，並加重其
    刑。至於被告於97年5 月8 日19時許施用以前之持有海洛因
    行為，已為該次之施用行為所吸收，被告再於97年5 月9 日
    與乙○○合資購買，其購買後之持有海洛因行為，顯係另行
    起意，並非原來持有行為之繼續，兩者間並無行為單一或事
    實同一之問題，此乃新法採取一罪一罰之當然解釋，應併敘
    明。
三、原審並未詳為推求，雖認定被告與乙○○合資購買海洛因，
    並不成立販賣第一級毒品罪，但未就應成立之持有第一級毒
    品予以論科，即有未合。檢察官上訴意旨，認被告所為係屬
    販賣，雖無理由，但原判決此部分既有可議之處，仍應由本
    院撤銷改判。爰審酌被告為人代購毒品，間接促成毒品流通
    ，實屬不該，茲念犯後已經認罪，態度尚可，代購數量尚微
    等一切情狀，爰量處有期徒刑9 月。至於在乙○○身上所查
    獲之海洛因1 包，已經交付而非由被告所持有；被告所有之
    0000000000號行動電話，與其持有第一級毒品之犯罪，並無
    直接必要關連，均不予宣告沒收。
四、被告施用第一級毒品及施用第二級毒品部分，業經原審判決
    確定，併此敘明。
據上論斷，應依刑事訴訟法第369 條第1 項前段、第364 條、第
299 條第1 項前段、第300 條，毒品危害防制條例第11條第1 項
，刑法第47條第1 項，判決如主文。
本案經檢察官鄭銘謙到庭執行職務。
中    華    民    國    98    年    6     月    8     日
                  刑事第五庭    審判長法  官  曾永宗
                                      法  官  任森銓
                                      法  官  王伯文
以上正本證明與原本無異。
被告不得上訴。
檢察官如不服本判決應於收受本判決後10日內向本院提出上訴書
狀，其未敘述上訴理由者，並得於提起上訴後10日內向本院補提
理由書狀（應附繕本）「切勿逕送上級法院」。
中    華    民    國    98    年    6     月    8     日
                                      書記官  黎  珍
附錄本件判決論罪科刑法條：
毒品危害防制條例第11條第1 項：
持有第一級毒品者，處3 年以下有期徒刑、拘役或新臺幣50,000
元以下罰金。


司法院資訊處製作；財團法人民間司法改革基金會備份。
